【裁判字號】    99,聲,4306
【裁判日期】    990915
【裁判案由】    聲明異議
【裁判全文】
臺灣板橋地方法院刑事裁定              99年度聲字第4306號
聲明異議人即
受刑人之配偶  甲○○
受   刑   人  乙○○
上列聲明異議人即受刑人乙○○之配偶因受刑人犯重利等案件，
不服臺灣板橋地方法院檢察署檢察官99年度執字第10485 號執行
指揮命令，聲明異議，本院裁定如下：
    主      文
異議駁回。
    理      由
一、聲明異議意旨略以：聲明異議人甲○○為受刑人乙○○之妻
    ，受刑人因重利等案件，經本院以99年度易字第1042號判決
    判處應執行有期徒刑9 月，如易科罰金，以新臺幣（下同）
    1,00 0元折算1 日確定。本件受刑人並無前科，執行檢察官
    突於執行期日不准易科罰金，嚴重侵害聲明異議人之信賴利
    益，並恐將已改過之受刑人於獄中感染惡習或自暴自棄而再
    度危害社會；再者，受刑人與聲明異議人育有5 名子女，最
    長者僅10歲，最幼者甫滿1 歲，受刑人為家中唯一經濟入來
    源，若受刑人入監執行，聲明異議人為扶持家計則需外出工
    作，然家中5 名子女均為年幼，聲明異議人外出工作即無人
    照料5 名子女，受刑人並非十惡不赦之人，且依受刑人之犯
    罪情節，是否必須入監服刑才能矯正其反社會性格及維持法
    律秩序，尚有探究必要，而受刑人家中尚有妻及5 名年幼子
    女嗷嗷待哺，爰依法聲明異議，請求撤銷上開執行命令，並
    為准予易科罰金之裁定云云。
二、按受刑人或其法定代理人或配偶以檢察官執行之指揮為不當
    者，得向諭知該裁判之法院聲明異議，刑事訴訟法第484 條
    定有明文。次按犯最重本刑為5 年以下有期徒刑以下之刑之
    罪，而受6 個月以下有期徒刑或拘役之宣告者，得以新臺幣
    1,000 元、2,000 元或3,000 元折算1 日，易科罰金。但易
    科罰金，難收矯正之效或難以維持法秩序者，不在此限；第
    1 項至第4 項及第7 項之規定，於數罪併罰之數罪均得易科
    罰金或易服社會勞動，其應執行之刑逾6 月者，亦適用之刑
    法第41條第1 項、第8 項分別定有明文。準此，有期徒刑或
    拘役得易科罰金之案件，法院所諭知者，僅係易科罰金之折
    算標準而已，至於是否准予易科罰金，執行檢察官仍有依個
    案依前開法律規定裁量之權能，亦即執行檢察官得考量受刑
    人如不接受有期徒刑或拘役之執行，是否難收矯正之效，或
    難以維持法秩序，以作為其裁量是否准予易科罰金之憑據，
    非謂受刑人一有身體、教育、職業、家庭等諸項事由或暫時
    無法執行，執行檢察官即必然應准予易科罰金。另刑法第41
    條第1 項所謂之「難收矯正之效」、「難以維持法秩序」等
    ，均屬不確定法律概念，此乃係立法者賦予執行者能依具體
    個案，考量犯罪特性與情節及受刑人個人之特殊事由，據以
    審酌應否准予易科罰金。是以法律賦予執行檢察官此項裁量
    權，僅在發生裁量瑕疵之情況時，法院始有介入審查之必要
    。
三、經查：
  (一)受刑人乙○○因重利等案件，前經本院以99年度易字第1042
    號判決判處應執行有期徒刑9 月，如易科罰金，以1,000 元
    折算1 日確定，有該裁判書、臺灣高等法院被告前案紀錄表
    、及臺灣板橋地方法院檢察署檢察官執行指揮書等件在卷可
    考。而指揮執行受刑人刑罰之臺灣板橋地方法院檢察署檢察
    官認受刑人為該案重利集團中擔任首腦、負責人角色，且為
    重利罪多達78罪，其中就被害人為達收重利之利息目的，而
    為14條恐嚇罪，造成被害人心裡十分恐懼。如不發監執行所
    宣告之刑，難以收矯正之效，及難以維持法秩序，乃於99年
    8 月30日以99年度執字第10485 號命令駁回受刑人易科罰金
    之聲請，此有該署檢察官上開命令1 紙附卷可稽。
  (二)本院審酌受刑人自96年5 、6 月間起，迄98年8 月26日為警
    查獲時止，分別化名「王先生」、「張先生」、「李先生」
    、「連先生」、「周先生」等，基於牟取與原本顯不相當利
    息之重利犯意，租用辦公室、在報紙上刊登借款廣告，並雇
    用有犯意聯絡之游家宏（亦經本院同案判決處有期徒刑8 月
    ）負責刊登廣告、放款及催討債務；另雇用張秋生、李政榮
    （經本院同案分別判決處有期徒刑7 月）負責放款及催討債
    務；雇用李秀萍（亦經本院同案判決判處有期徒刑5 月）負
    責行政帳務、資料彙整、發放薪水及接聽電話；趁李永鴻等
    不特定之民眾需錢孔急之際，借款予該等民眾，以收取顯不
    相當之重利，其涉嫌者係職業性犯罪，被害人高達78名，係
    反覆從事重利犯罪。受刑人乘他人急迫之際貸以金錢，進而
    取得與原本顯不相當之重利，對社會經濟秩序及借款人之生
    計均有負面影響，且待借款人無力償還，竟又多次與其他被
    告李政榮、游家宏、張秋生等人共同以跟蹤緊迫盯人、言語
    恐嚇等暴力方式恐嚇借款人還款，致使借款人心生畏懼。執
    行檢察官因認本案受刑人所處之有期徒刑，如准予易科罰金
    ，非但難收矯正之效，且難以維持法秩序，因此駁回受刑人
    易科罰金之聲請，核無不當。
  (三)至聲明意旨稱受刑人與聲明異議人育有5 名年幼子女云云，
    唯以本案聲明異議人本案所提出之戶籍謄本及本院前揭確定
    判決而言，因非謂受刑人一有身體、教育、職業、家庭等諸
    項事由或暫時無法執行，執行檢察官即必然應准予易科罰金
    ，且是否符合「難收矯正之效」、「難以維持法秩序」之不
    准易科罰金要件，與受刑人有無身體、教育、職業、家庭等
    暫時無法執行事由屬於獨立之判斷事項，業如前述，故即使
    受刑人與聲明人育有5 名年幼子女，又聲明異議人現無工作
    收入，受刑人為家中唯一之經濟來源，但此等均係受刑人犯
    罪經判刑確定發監執行後，對於受刑人本人及家屬產生之負
    面影響，受刑人本難辭其咎，尚難以此逕謂執行檢察官必須
    忽略刑法第41條但書所載「如不執行難收矯正之效」之審查
    要件；再者，受刑人入監執行有期徒刑7 月，如准予易科罰
    金，係以1,000 元折算1 日計算，易科罰金之金額高達27萬
    元，既有繳納該易科罰金金額之資力，自可於受刑人服刑期
    間內利用該筆款項支付扶養子女、配偶所需，並安頓其家庭
    經濟，足認受刑人入監服刑，尚不至使其全家生活陷入困境
    。從而，聲明異議人以其家庭因素為由，主張檢察官執行指
    揮命令不當而聲明異議，亦屬無據。
四、綜上所述，受刑人既有前述倘不執行所宣告之刑，則難收矯
    正之效及難以維持法秩序之情形，且無執行顯有困難之情形
    ，揆諸前揭說明，臺灣板橋地方法院檢察署檢察官所為駁回
    受刑人易科罰金之聲請，即無不當。聲明異議人人以檢察官
    執行指揮之命令不當，聲明異議，為無理由，應予駁回。
五、依刑事訴訟法第486 條，裁定如主文。
中    華    民    國    99    年    9     月    15    日
                  刑事第十四庭  法  官  傅明華
以上正本證明與原本無異。
如不服本裁定，應於裁定送達後5 日內，敘明抗告理由，向本院
提出抗告狀。
                                書記官   蔡一如
中    華    民    國    99    年    9     月    16    日

司法院資訊處製作；財團法人民間司法改革基金會備份。
